臺灣新竹地方法院民事判決  
110年度訴字第511號
原      告  財政部國有財產署中區分署

法定代理人  趙子賢  
訴訟代理人  林琦勝律師
複 代 理人  黃曉薇律師
被      告  魏志明  
訴訟代理人  錢炳村律師
複 代 理人  馮玉玲  
上列當事人間返還土地等事件，本院於民國111年7月5日言詞辯
論終結，判決如下：
    主  文
一、被告應將座落新竹市○○段○○○地號、同段九十四地號土地上
    ，如【附圖】所示編號a（面積75.47平方公尺）、編號b（
    面積43.82平方公尺）、編號c（面積3.56平方公尺）之混凝
    土石塊護岸均除去騰空，並將上開土地返還予原告。
二、被告應將座落新竹市○○段○○○地號、同段九十四地號土地上
    ，如【附圖】所示編號A（面積532.13平方公尺）、編號B（
    面積88.68平方公尺）之泥土地返還予原告。
三、被告應給付原告新臺幣貳仟柒佰捌拾陸元，及自民國一一一
    年四月二日起至清償日止，按年息百分之五計算之利息。被
    告應自民國一一一年三月一日起，至返還上開第一、二項所
    示土地之日止，按月給付原告新臺幣壹仟參佰玖拾參元。
四、被告應給付原告新臺幣壹佰貳拾伍萬貳仟伍佰陸拾元。
五、訴訟費用由被告負擔。
六、本判決於原告以新臺幣玖拾貳萬元或金融機構出具之同額之
    無記名可轉讓定期存單供擔保後，得假執行。但被告如以新
    臺幣貳佰柒拾肆萬玖仟陸佰參拾壹元為原告預供擔保後，得
    免為假執行。
    事實及理由
壹、程序事項
一、所謂當事人適格，係指具體訴訟可為當事人之資格，得受本
    案之判決而言。此種資格，稱為訴訟實施權或訴訟行為權。
    判斷當事人是否適格，應就該具體之訴訟，依當事人與特定
    訴訟標的之法律關係定之。通常當事人是否適格固以其是否
    係訴訟標的之主體為斷，惟雖非訴訟標的之主體，但就該訴
    訟標的之權利或法律關係有管理或處分權者，亦得為適格之
    當事人，且在給付之訴，只須原告主張對被告有給付請求權
    者，其為原告之當事人適格即無欠缺。財政部國有財產署之
    業務分工，具有隨土地區域而劃分之特色，分為北區分署、
    中區分署、南區分署，苗栗、新竹、南投、雲林、彰化之土
    地由中區分署管理，司法實務上向認政府機關之分支機構亦
    有當事人能力（最高法院104年度台上字第201號判決參照）
    。坐落新竹市○○段00○00地號土地（下合稱系爭土地）為中
    華民國所有，國有財產署為管理人，原告起訴主張被告應將
    系爭土地之地上物除去騰空，返還土地、給付不當得利、回
    復原狀等，原告雖非本件訴訟標的法律關係之權利主體，惟
    依國有財產署組織系統，可認原告就系爭土地有管理權，則
    其本於該管理所生之私法上爭議，有訴訟實施權，是原告提
    起本件訴訟，應屬適格之當事人。至被告所引臺灣高等法院
    106年度重上字第749號判決，就當事人適格問題，係論述浮
    覆地之處分權人（塗銷浮覆地所有權登記將使國家喪失國有
    財產）係該案被告財政部國有財產署而非該案參加人臺北市
    政府工務局水利工程處，該案處分權與本件管理權不同，無
    法比附援引，況該案亦未論及分支機構是否當事人不適格問
    題。
二、「按訴狀送達後，原告不得將原訴變更或追加他訴。但請求
    之基礎事實同一者，不在此限。」 「請求將來給付之訴，
    以有預為請求之必要者為限，得提起之。」民事訴訟法第25
    5條第1項第2款、第246條分有明文。
㈠、原告起訴時，原聲明：⑴被告應將系爭土地上混凝土塊堆疊護
    岸（以地政機關實測為準） 之地上物除去騰空，並將土地
    返還予原告。⑵被告應給付原告新臺幣（下同）4,868元及自
    起訴狀繕本送達翌日起至清償日止，按年息5%計算之利息。
    並自民國110年5月1日起至返還土地之日止，按月給付原告1
    ,217元。⑶訴訟費用由被告負擔。⑷願供擔保，請准宣告假執
    行。
㈡、經本院會同新竹市地政事務所履勘測量後，確認系爭土地上
    地上物之位置及面積，復因新竹市政府函命原告實施水土保
    持處理，故預為請求被告給付撰寫改正計畫及送審（含技師
    簽證）費用、工程預算等，而追加訴訟標的及聲明。雖被告
    不同意追加，惟核原告所為變更、追加，與前引規定無違，
    應予准許，以利紛爭一次解決。
㈢、迭經變更後，原告最終聲明為：如主文第一、二、三、四、
    五項所示，並願供擔保，請准宣告假執行。
貳、實體事項
一、原告起訴主張：
㈠、系爭土地為中華民國所有，由財政部國有財產署管理，使用
    分區為山坡地保育區之水利用地，有土地建物查詢資料可參
    （卷第15-17頁），並由原告實際上管領。
㈡、詎被告未經原告同意，無正當法律權源，擅自占用系爭土地
    ，於105年8月某日起至107年4月間某日止，在82地號土地違
    規採用預鑄混凝土塊堆疊施作護岸（高約4公尺），經新竹
    地檢署檢察官起訴，本院刑事庭以107年度訴字第630號判決
    ，被告犯水土保持法第32條第4項之非法開發致水土流失未
    遂罪，處有期徒刑5月（就82地號）。嗣被告竟仍擅自於107
    年11月28日起至108年4月26日間某日止，僱用不知情之工人
    ，在82地號土地原違規施作護岸旁之94地號土地開挖整地、
    施作排水溝邊坡，並採用預鑄混凝土塊堆疊（高約6公尺）
    ，致生水土流失，再經本院刑事庭以110年度訴字第214號判
    決，被告犯水土保持法第32條第1項之非法開發致水土流失
    罪，處有期徒刑6月（就94地號）。
㈢、被告無權占用系爭土地之位置及面積，經新竹市地政事務所
    複丈測量，即如【附圖】所示之編號A、B、a、b、c，被告
    應將混凝土石塊護岸均除去騰空，並將土地返還予原告。
㈣、被告違規施作護岸導致破壞水土保持，實際水土保持改正義
    務人為被告，然因被告遲遲無法向新竹市政府提出符合規範
    之改正計畫，致原告遭新竹市政府命令依水土保持技術規範
    施作水土保持改正，原告因此須額外支出訴外人大象工程顧
    問有限公司（下稱大象工程顧問）水土保持改正計畫撰寫及
    送審費用90,000元，及水土保持改正工程預算1,162,560元
    （依新竹市政府111年6月13日函附審定改正計畫第4-1頁，
    工程預算1,260,000元，扣除項次3預鑄混凝土塊吊運費97,4
    40元後為1,162,560元（計算式：1,260,000－97,440＝ 1,162
    ,560），如【附件】所示，自應由被告負擔。
㈤、被告無權占用系爭土地面積共743.66平方公尺（詳附圖），
    因此受有相當於租金之不當得利。原告參照土地法第110條
    「地租不得超過地價百分之八。」土地法第105條準用同法
    第97條「城市地方房屋之租金，以不超過土地及其建築物申
    報總價年息百分之十為限。」主張以申報地價5%為標準，請
    求被告給付111年1-2月之不當得利共2,786元，並自111年3
    月1日起至返還土地之日止，按月給付不當得利1,393元（計
    算式：743.66平方公尺×當期申報地價每平方公尺450元×5%÷
    12月＝每月1,394元，原告僅按每月1,393元請求）。
㈥、爰依民法第767條第1項前段、後段、第184條第1項、第179條
    等規定提起本件訴訟，並聲明如程序事項所示之最終聲明。
二、被告則答辯以：
㈠、原告僅為國有財產署分支機構，對於系爭土地無處分之權能
    ，亦非管理人，故當事人不適格。又原告起訴欠缺權利保護
    必要，緣以原告曾以108年3月21日台財產中新一字第108070
    13910號函（卷第219頁）同意被告在82地號土地上施設緊急
    防災計畫使用，新竹市政府亦予核准，顯係對被告授予利益
    之行政處分。上述行政處分雖經廢止，然原告嗣以109年12
    月22日台財產中新一字第10907074690號函同意被告申請核
    定施設混凝土護岸，被告持上開函文向新竹市政府申請違規
    改正，最後於110年3月3日參加新竹市政府審查會議後，迄
    未收到審查結果之通知，只要新竹市政府同意，被告即會改
    正，原告起訴欠缺權利保護必要。是以，本件應依民事訴訟
    法第249條第2項第1款規定，以當事人不適格或欠缺權利保
    護必要，判決原告之訴駁回。
㈡、否認原告得依民法第767條、第184條、第179條規定對被告為
    請求。
　⒈原告非系爭土地所有權人，無民法第767條所有人物上請求權
    之適用。
　⒉「因避免自己或他人生命、身體、自由或財產上急迫之危險
    所為之行為，不負損害賠償之責。但以避免危險所必要，並
    未逾越危險所能致之損害程度者為限。」為民法第150條規
    定之緊急避難。被告施作護岸之行為有利於公共利益，避免
    水路不通、土地流失，危害週邊人民之生命財產，屬合法緊
    急避難行為，不負侵權行為損害賠償之責。
　⒊被告為公益而自費開挖整地、施作排水溝邊坡，並採用預鑄
    混凝土塊堆疊，無何不當利益可言。且被告願將地上物捐贈
    予國家或拋棄所有權，該等地上物是有價值之物，對原告並
    無損害。再者，被告已依原告通知繳納歷年補償金，只要原
    告開單，被告即遵期繳納，故原告請求被告給付不當得利亦
    無理由。
　⒋被告施工係按當時之河道加固邊坡，至今水流順暢，未致下
    游沖刷損害。原告欲拆除混凝土石塊護岸，反係屬於民法第
    148條之違反公共利益或以損害他人為主要目的。　
㈢、退步言，原告若有損害，所估費用顯屬過高。原告請求回復
    原狀之施工預算，多屬進行水土保持，然當初即因系爭土地
    現況水土保持不良，被告方才自力施作護岸，不應將本應歸
    由原告或新竹市政府負擔之水土保持費用轉為要求被告負擔
    。又原告係一行政機關，可自行撰寫改正計畫，沒有支出撰
    寫送審費之必要。
㈣、答辯聲明：⑴原告之訴駁回。⑵訴訟費用由原告負擔。⑶如受不
    利益判決，願供擔保，請准宣告免為假執行（卷第367頁）
    。　　
三、本院之判斷
㈠、按所有權人對於無權占有或侵奪其所有物者，得請求返還之
    。對於妨害其所有權者，得請求除去之。民法第767條第1項
    前段、中段定有明文。系爭土地為國有土地，使用分區為山
    坡地保育區之水利用地，原告為實際管理機關，有系爭土地
    查詢資料附卷可稽（卷第15-17頁）。被告未經原告同意，
    擅自在系爭土地上堆放混凝土石塊護岸，位置及面積即如【
    附圖】所示，包括編號a（面積75.47平方公尺）、編號b（
    面積43.82平方公尺）、編號c（面積3.56平方公尺），又者
    ，被告擅自在系爭土地上鋪設泥土，包括編號A（面積532.1
    3平方公尺）、編號B（面積88.68平方公尺），均經新竹市
    地政事務所測量明確。原告依民法第767條第1項前段、中段
    規定，請求被告將混凝土石塊護岸全部除去騰空，並將所占
    用之土地返還予原告，洵屬有據，應予准許，爰判決如主文
    第一、二項所示。被告固抗辯原告並非系爭土地所有權人，
    無民法第767條所有人物上請求權之適用云云，惟國有土地
    之管理機關，實兼具管理人及得行使所有權權能者之地位，
    已如前述，於茲不贅。
㈡、次按無法律上原因而受有利益，致他人受損害者，應返還其
    利益，民法第179條定有明文。而無權占有他人之土地，可
    能獲得相當於租金之利益，並致土地所有權人無法對土地為
    使用收益，而受有同額之損害，應為社會通常觀念（最高法
    院61年度台上字第1695號判決意旨參照）。經查：
  ⒈被告無權占用系爭土地面積共743.66平方公尺，因此受有相
    當於租金之不當得利。原告參照土地法第110條「地租不得
    超過地價百分之八。」土地法第105條準用同法第97條「城
    市地方房屋之租金，以不超過土地及其建築物申報總價年息
    百分之十為限。」等基準，請求按申報地價5%計算不當得利
    ，並無過高之虞。
  ⒉而原告按申報地價5%，開立「國有土地使用補償金繳納通知
    書」，向被告收取101年12月-110年6月（82地號土地）、10
    8年4月-110年6月（94地號土地）之補償金，亦經被告無異
    議而繳納（卷第221-246頁），兩造在庭亦不爭執被告已繳
    納補償金至110年底止（卷第301頁），可見原告按申報地價
    5%請求被告給付不當得利，應屬適當。
  ⒊依系爭土地查詢資料所示，自109年1月起迄今，申報地價為
    每平方公尺450元，從而，原告請求被告給付111年1-2月之
    不當得利2,786元，並自111年3月1日起至返還土地之日止，
    按月給付不當得利1,393元（計算式：743.66平方公尺×450
    元×5%÷12月=1,394元，原告僅按每月1,393元請求），應予
    准許。
　⒋給付無確定期限者，債務人於債權人得請求給付時，經其催
    告而未為給付，自受催告時起，負遲延責任。其經債權人起
    訴而送達訴狀，或依督促程序送達支付命令，或為其他相類
    之行為者，與催告有同一之效力；遲延之債務，以支付金錢
    為標的者，債權人得請求依法定利率計算之遲延利息；應付
    利息之債務，其利率未經約定，亦無法律可據者，週年利率
    為5%，民法第229條第2項、第233條第1項前段、第203條分
    別定有明文。本件原告對被告之不當得利債權，並未定有給
    付期限，依前揭規定，就111年1-2月之不當得利2,786元，
    被告應給付原告自111年3月31日更正聲明狀繕本送達翌日即
    111年4月2日（卷第299頁）起至清償日止，按年息5%計算之
    利息。爰判決如主文第三項所示。
㈢、「因故意或過失，不法侵害他人之權利者，負損害賠償責任
    。」「負損害賠償責任者，除法律另有規定或契約另有訂定
    外，應回復他方損害發生前之原狀。…第1項情形，債權人得
    請求支付回復原狀所必要之費用，以代回復原狀。」民法第
    184條第1項、第213條第1、3項分有明文。經查：
  ⒈被告犯水土保持法第32條第4項之非法開發致水土流失未遂罪
    （就82地號），另犯水土保持法第32條第1項之非法開發致
    水土流失罪（就94地號），前經判決有罪確定，為被告所不
    爭執，並有刑事判決書2份在卷可稽（卷第23-30、201-209
    頁）。是以，被告故意不法侵害原告對系爭土地之所有權，
    事證明確，自應負損害賠償責任，而除法律另有規定或契約
    另有訂定外，應回復損害發生前之原狀。
　⒉在被告開挖整地、施作排水溝邊坡、採用混凝土石塊護岸堆
    疊之前，系爭土地並未見水土流失之情。從而，被告所應回
    復之原狀即係實施水土保持處理，避免水土繼續流失。
　⑴經本院向新竹市政府函調系爭土地水土保持違規改正案卷宗
    ，並函詢關於被告所提改正計畫無法通過審查之原因。經新
    竹市政府以110年8月19日府產生字第1100124009號函覆本院
    ，函文載明：有關本府對魏志明（簡稱魏君）欠缺改正期待
    理由，簡述如下： （一）本府前於109年1月30日以府產生
    字第10900135571號函，請魏君提送改正計晝，迄第二次審
    查時間已逾1年，期間魏君逾期未提送改正計晝，經本府於1
    09年6月24日裁罰6萬元。（二）本府多次要求改正計畫應移
    除混凝土塊，並取得土地所有人同意文件，惟第二次審查結
    果仍有部分土地尚未取得土地所有人同意，且部分内容不符
    合水土保持技術規範。（三）魏君所提送改正計畫改正後水
    道與本府河川治理計畫線多處偏移（卷第93頁）。準此，被
    告提送改正計畫，無法通過審查，自無法期待由被告負責回
    復原狀。
　⑵再參照新竹市政府110年4月28日府產生字第1100071180號函
    （卷第37-38頁），新竹市政府依水土保持法第8條規定，及
    行政院農業委員會101年3月12日農水保字第1011861254號解
    釋令，在違規之竊占使用人未能徵得土地所有人（或管理機
    關）同意，或該違規之竊占使用人未在規定期限内改正，經
    繼續限期改正而不改正或實施仍不合水土保持技術規範，且
    已欠缺改正之期待性者，依水土保持法第8條規定，限期土
    地所有人（或管理機關）即原告，依水土保持技術規範實施
    水土保持處理。準此，在被告已欠缺改正之期待性下，原告
    依上開新竹市政府函令，不得已而自行委任訴外人大象工程
    顧問撰寫改正計畫及送審（含技師簽證），歷經審查及修改
    ，終經新竹市政府111年6月13日府產生字第1110088553號函
    同意備查大象工程顧問擬定之「新竹市○○段00○00地號國有
    土地水土保持違規改正計畫」（卷第325-363頁）。從而，
    回復原狀之方法即應按此一計畫內容執行。
  ⑶依上開經同意備查之改正計畫，工作項目及預算如【附件】
    所示，工程預算為1,260,000元，其中「項次3預鑄混凝土塊
    吊運97,440元」，與原告訴之聲明第一項「將混凝土石塊護
    岸均除去騰空」，二者重複，此筆吊運費用97,440元應屬日
    後倘經強制執行之代履行費用，不應於此處重複請求，原告
    亦已自動扣減，是以回復原狀之工程預算應為1,162,560元
    （計算式：1,260,000－97,440＝1,162,560）。原告委任大象
    工程顧問撰寫改正計畫及送審（含技師簽證）支出90,000元
    ，亦為回復原狀所必要之費用。被告徒以空口辯稱所估費用
    過高，尚乏實據。
　⑷據上，原告依民事訴訟法第246條、民法第184條第1項前段、
    第213條第1、3項規定，請求被告預為支付回復原狀所必要
    之費用1,252,560元以代回復原狀，自應准許。
　⒊被告固辯稱其曾經原告同意在82地號土地上施設緊急防災計
    畫使用，沒有侵害原告權利，並以原告108年3月21日台財產
    中新一字第10807013910號函為據（卷第219頁）。惟查，上
    開函文係同意被告所為「切結事項」，然被告並未提出「緊
    急防災計畫」、「切結事項」內容以供本院審酌，無從認定
    所指何事，被告亦自陳此計畫因故遭廢止。況且，被告先經
    刑案（107訴630號）判決犯水土保持法第32條第4項之非法
    開發致水土流失未遂罪，嗣被告竟仍擅自於107年11月28日
    起至108年4月26日間某日止，僱用不知情之工人，在82地號
    土地原違規施作混凝土石塊護岸旁之94地號土地開挖整地、
    施作排水溝邊坡，並採用預鑄混凝土塊堆疊，致生水土流失
    結果，被告再經刑案（110訴214號）判決犯水土保持法第32
    條第1項之非法開發致水土流失罪，情節更形嚴重。據上，
    被告辯解原告同意、沒有侵害原告權利云云，自無可取。
　⒋被告固又辯稱其設置混凝土石塊護岸並未影響水流，原告所
    提改正計畫，反係屬於民法第148條之違反公共利益或以損
    害他人為主要目的等語。惟查：
　⑴被告違規開挖整地等行為，已致生水土流失結果，業經刑案
    審認確定，並有108年4月26日水土流失勘查紀錄暨現場照片
    附於新竹地檢署109年度偵字第10713號卷內（卷第205頁）
    ，被告猶執詞辯稱未影響水流云云，無可採信。
　⑵而水保法施行細則第28條有關限期改正處理原則，改正應採
    取對地表擾動最少之措施，降低裸露面積，並符合水土保持
    技術規範規定；除有安全疑慮，避免施作永久性設施。本案
    因被告於水路範圍違規開挖整地及堆置預鑄混凝土塊，因堆
    置之混凝土塊非穩定設施，故需移除，惟移除後水道邊坡裸
    露，仍需實施必要維護措施，避免有安全疑慮，上情亦據新
    竹市政府產業發展處109年11月3日簽呈敍述意見甚明（卷第
    153-154頁）。　　　
  ⑶原告委託大象工程顧問所提改正計畫既經新竹市政府審查後
    同意備查，堪信已符合前引改正處理原則。因被告破壞水土
    保持，原告基於土地管理職權，為維護國家利益而提起本件
    訴訟，並無違反公共利益，或以損害被告為主要目的。被告
    以民法第148條置辯，並無可取。
㈣、綜上所述，原告依民法第767條第1項前段、中段，請求被告
    將系爭土地上之混凝土石塊護岸除去騰空，並將土地返還予
    原告；依民法第179條請求被告給付不當得利及法定遲延利
    息；依民事訴訟法第246條、民法第184條第1項前段、第213
    條第1、3項規定，請求被告預先支付回復原狀所必要之費用
    以代回復原狀，均為有理由，均應准許。
四、就假執行部分，被告占用系爭土地面積743.66平方公尺，公
    告現值每平方公尺2,000元，故主文第一、二項土地價值1,4
    87,320元；加計7個月不當得利9,751元（111年1-7月）；再
    加計主文第四項回復原狀必要費用1,252,560元，總計2,749
    ,631元。兩造均陳明願供擔保請准宣告假執行或免為假執行
    ，均核無不合，爰各酌定相當擔保金額併准許之。
五、訴訟費用負擔之依據：民事訴訟法第78條。
中　　華　　民　　國　　111 　年　　7 　　月　　29　　日
                  民事第二庭    法　官　陳麗芬
以上正本係照原本作成。
如對本判決上訴，須於判決送達後20日內向本院提出上訴狀。如
委任律師提起上訴者，應一併繳納上訴審裁判費。
中　　華　　民　　國　　111 　年　　7 　　月　　29　　日
                                書記官　曾煜智
【附圖】新竹市地政事務所複丈日期110年12月23日土地複丈成 
         果圖（即卷第267頁）
【附件】大象工程顧問有限公司111年1月13日報價單（水土保  
        持改正計畫撰寫送審（含技師簽證）；新竹市政府111 
         年6月13日函附審定改正計畫第4-1頁工程預算表（即 
         卷第309、357頁）。